【裁判字號】    98,上訴,2074
【裁判日期】    990107
【裁判案由】    違反稅捐稽徵法等
【裁判全文】
臺灣高等法院刑事判決                98年度上訴字第2074號
上  訴  人
即  被  告  甲○○（原名吳詩琴.
選任辯護人  周炳榮律師
上列上訴人因違反稅捐稽徵法等案件，不服臺灣臺北地方法院97
年度訴字第2055號，中華民國98年3 月31日第一審判決（起訴案
號：臺灣臺北地方法院檢察署96年度偵字第20265 號），提起上
訴，本院判決如下：
    主  文
原判決關於甲○○部分撤銷。
甲○○公司負責人，為納稅義務人，以不正當方法逃漏稅捐，處
有期徒刑捌月。減為有期徒刑肆月，如易科罰金，以銀元佰元
即新臺幣玖佰元折算壹日。
    事  實
一、甲○○（原名吳詩琴）係詩威國際企業有限公司（下稱詩威
    公司）負責人，為稅捐稽徵法第47條所定之公司負責人及公
    司法第8 條規定之負責人。緣其所經營之詩威公司未向柬勝
    實業有限公司（下稱柬勝公司）進貨，竟將如附表所示柬勝
    公司於民國94年10月間虛開之統一發票3 紙，金額合計達新
    臺幣（下同）1,7936,797元，列為進項憑證，據以填載在詩
    威公司營業人銷售額與稅額申報書上，以示向柬勝公司進貨
    1,7936,797元後，併同各該統一發票，於94年11月14日持向
    財政部臺北市國稅局中北稽徵所申報營業稅而行使之，而以
    此不正當方法逃漏營業稅896,840元。
二、案經法務部調查局臺北市調查處移送臺灣士林地方法院檢察
    署呈請臺灣高等法院檢察署檢察長令轉臺灣臺北地方法院檢
    察署檢察官聲請簡易判決處刑，原審法院認不宜適用簡易程
    序，改依通常程序審理，經甲○○於原審準備程序就被訴事
    實為有罪之陳述，原審合議庭裁定改依簡式審判程序審理。
    理  由
甲、程序部分：
一、92年2月6日修正公布，於同年9月1日起施行之刑事訴訟法第
    158條之3規定：「證人、鑑定人依法應具結而未具結者，其
    證言或鑑定意見，不得作為證據」，是自92年9月1日起，證
    人除有同法第186條第1項規定不得令具結之情形外，均應令
    具結，否則其證言即不具證據能力，不得採為判決基礎。證
    人丙○○、姚坤成於偵查中以證人身分接受檢察官訊問，檢
    察官均未依法命具結，亦未敘明其不履踐具結程序之理由，
    其證言不具證據能力，不得採為判決之基礎甚明。
二、卷內下列文書，與待證事實具有關聯性，且未見有何不法取
    得之情事，被告及其辯護人亦不爭執其證據能力，本院於審
    理時提示其內容並告以要旨，且經公訴人、被告及其辯護人
    表示意見，均未於言詞辯論終結前對其證據資格有何異議，
    應視為被告已有將上開書證作為證據之同意，以之作為證據
    應屬適當，而得作為證據。
三、本件起訴書即檢察官聲請簡易判決處刑書雖就被告所為，尚
    請依刑法第216條、第215條之行使業務上登載不實文書罪及
    刑法第214 條使公務員登載不實罪等論擬，惟於原審已據檢
    察官公訴人當庭更正其記載，將上開罪名及法條刪除之（見
    原審卷三第23頁背面）。又無何事證足認被告所為該當上開
    罪名，且與已起訴之犯嫌間有裁判上一罪關聯而為起訴效力
    所及，是法院應毋庸就已更正刪除之罪名加以審究。
乙、實體部分：
一、訊之被告甲○○固不諱為詩威公司負責人，確實曾持如附表
    所示統一發票向稅捐稽機申報扣抵進項稅額，惟辯稱：此係
    姚坤成一人所為，伊不知情，伊當時僅單純出借公司名義給
    姚坤成使用，伊於原審亦僅承認借牌供人使用之舉違法，未
    自白犯罪云云。
二、經查：
（一）上開事實，迭據被告甲○○於偵查、原審準備程序及原審
      審理時坦承不諱（見97年度偵字第5239偵查卷二第378 頁
      、原審卷二第46頁背面、原審卷三第26頁背面），且有臺
      北富邦商業銀行龍山分行97年2 月19日北富銀龍山金服字
      第0973300016號函、彰化銀行士林分行97年8 月14日彰士
      字第0971713號函、財政部臺北市國稅局中北稽徵所97年4
      月22日財北國稅中北營業二字第0970005947號函檢送之詩
      威國際企業有限公司94年持柬勝實業有限公司發票虛報進
      項稅額相關資料、財政部臺北市國稅局中北稽徵所97年11
      月26日財北國稅中北營業二字第0970018000號函檢送之詩
      威國際企業有限公司94年9至10月401營業稅申報書、進銷
      項憑證、專案申請調檔統一發票查核清單、進項來源明細
      等資料，暨詩威國際有限公司公司登記資料及歷次變更登
      記資料案卷等存卷可資佐證，應可信實。
（二）又被告於偵查及原審準備程序中，均係於相關事實之詢答
      後表示認罪（見97年度偵字第5239偵查卷二第378 頁、原
      審卷二第46頁背面），於原審準備及審理程序中，尚經檢
      察官及審判長告知其詩威公司逃漏稅捐之犯罪嫌疑、所犯
      罪名為稅捐稽徵法第47條、第41條後，方表示願意負責，
      坦承犯罪（見原審卷三第23頁背面至第24頁、第26頁背面
      ）。足見被告於原審自白之對象，確為其被訴逃漏稅捐之
      事實及罪名，非僅就借牌之行為為之。
（三）復次，關於柬勝公司於94年9 月至12月間，無銷貨事實，
      虛開統一發票82紙，銷售額計204,964,912 元，予詩威公
      司等營業人充當進向憑證諸情，有財政部臺北市國稅局所
      製作柬勝實業有限公司虛設行號相關資料分析表及所附清
      單在卷可稽（見97年度偵字第5239號偵查卷一第166 頁至
      第168 頁）。詩威公司持柬勝公司發票於94年10月間虛開
      之統一發票3 紙如附表所示，列為進項憑證，據以填載在
      詩威公司營業人銷售額與稅額申報書上，以示向柬勝公司
      進貨1,7936,797元後，併同各該統一發票，於94年11月14
      日持向財政部臺北市國稅局中北稽徵所申報營業稅，因而
      逃漏營業稅896,840 元之事實，亦有財政部臺北市國稅局
      中北稽徵所97年11月26日財北國稅中北營業二字第097001
      8000號函檢附之詩威國際企業有限公司94年9月至10月401
      營業稅申報書、進銷項憑證、專案申請調檔統一發票查核
      清單、進項來源明細，暨財政部臺北市國稅局中北稽徵所
      97年4 月22日財北國稅中北營業二字第0970005947號函檢
      送之財政部臺北市國稅局A1Ｚ00000000000號處分書稿、營
      業稅違章案件報告（移送）單、營業稅違章補徵計算表等
      存卷可考（見原審卷二第27頁至第32頁、97年度偵字第52
      39號偵查卷一第155頁至第158頁）。詩威公司逃漏營業稅
      之事實，堪予認定。
（四）稅捐稽徵法第41條之處罰對象為納稅義務人，同法第47條
      ，則將納稅義務人為公司或商號之責任，基於刑事政策之
      考慮，於其應處徒刑範圍，轉嫁於公司或商號負責人，故
      於此種情形而受罰之公司或商號負責人，乃屬「代罰」，
      其個人因非納稅義務人，故無論公司或商號負責人有無犯
      意，因同法第47條規定，仍應予處罰（最高法院91年度臺
      上字第2551號、96年度臺上字第5520號等判決意旨參照）
      。被告甲○○雖否認為本件犯罪之行為人，並以借牌予他
      人使用為辯，然其承認於上開行為時，為詩威公司之負責
      人，此並有詩威公司案卷影本可稽。被告既係稅捐稽徵法
      第47條所定之公司負責人及公司法第8 條規定之負責人，
      而其負責經營之詩威公司確有以不正當方法逃漏營業稅之
      情事，已如前述，自應適用稅捐稽徵法第47條第1 款、第
      41條予以論科。證人乙○○於本院結證稱伊介紹姚坤成給
      被告認識，姚坤成向被告借牌做出口生意，亦由伊所介紹
      。被告告訴伊詩威公司大小章、存摺還在姚坤成，伊不知
      道退稅金是由誰領走的，伊只是推想既然大小章等應該在
      姚坤成處，所以應該由姚坤成領取，伊不知道姚坤成有無
      把退稅金分給被告云云（見本院 98年10月22日審判筆錄）
      。及證人丙○○於本院結稱伊於 94年5月間直接受僱於姚
      坤成，工作不到 3個月，伊不曾看到姚坤成至詩威公司，
      不知道姚坤成去國稅局領取退稅金云云（見本院98年10月
      22日審判筆錄），均對被告應負代罰責任之成立不生影響
      ，不足資為有利於被告認定之依憑。此外，如附表所示統
      一發票是否為姚坤成提供，姚坤成有無領取退稅金，與被
      告代罰責任無涉，是本院未允被告之聲請，不待其到庭作
      證，即予辯論終結，附此敘明。
三、綜上，被告所辯，無非推諉卸責之詞，不足採信，本案事證
    明確，被告犯行堪予認定，應依法論科。
四、被告行為後，94年2月2日修正公布之刑法，已於95年7月1日
    起施行，其中第56條關於連續犯之規定已刪除，並修正第 2
    條、第28條、第33條、第38條、第41條、第42條、第55條及
    第74條等規定。按行為後法律有變更者，適用行為時之法律
    ，但行為後之法律有利於行為人者，適用最有利於行為人之
    法律，修正後刑法第2條第1項定有明文，此條規定係規範行
    為後法律變更所生新舊法律比較適用之準據法，本身尚無新
    舊法比較之問題，於新法施行後，應一律適用新法第2條第1
    項之規定，為「從舊從輕」之比較，先予敘明。再按本次法
    律變更，比較時應就罪刑有關之共犯、未遂犯、想像競合犯
    、牽連犯、連續犯、結合犯，以及累犯加重、自首減輕暨其
    他法定加減原因（如身分加減）與加減例等一切情形，綜其
    全部罪刑之結果而為比較（最高法院95年5月23日95年度第8
    次刑庭會議決議參照）。經查：
（一）稅捐稽徵法第41條之規定，於本次刑法修正時雖未併予修
      正，而無新、舊法比較之問題，惟其法定刑除有期徒刑及
      拘役外，尚有罰金刑，而關於罰金刑部分，刑法第33條第
      5款既已修正，自有修正前、後刑法第33條第5款比較適用
      之問題（臺灣高等法院暨所屬法院95年12月13日法律座談
      會刑事類提案第一號、第二號研討結果參照）。茲修正後
      之刑法第33條第5款已將罰金刑之最低額由銀元1元即新臺
      幣3元，提高為新臺幣1,000元，比較新、舊法結果，自以
      被告行為時即修正前之刑法第33條第5 款規定較有利於被
      告，應適用行為時法。
（二）有期徒刑及拘役易科罰金之折算標準，修正前刑法第41條
      第1項前段規定：「得以銀元1元以上3元以下折算1日」，
      並依修正前罰金罰鍰提高標準條例第2條規定提高1百倍為
      銀元100元以上300元以下（即新臺幣300元以上900元以下
      ）折算1日，修正後之折算標準為得以新臺幣1,000元、2,
      000元或3,000元折算1 日，並將罰金罰鍰提高標準條例第
      2 條刪除，經比較修正前後之規定，以適用修正前之刑法
      第41條第1 項規定作為易科罰金之折算標準較有利於被告
      ，亦應適用行為時法。另刑法第11條於95年7月1日亦經修
      正生效施行，惟修正後之規定僅係將得適用刑法總則規定
      之刑事特別法範圍由原規定之「其他法令有刑罰之規定者
      」，更明確化為「其他法律有刑罰或保安處分之規定者」
      此一修正尚不涉及行為人罪刑之結果，故無新舊法比較之
      問題，併此敘明。
五、核被告甲○○所為，係犯稅捐稽徵法第47條第1 款、第41條
    之逃漏稅捐罪。原審據以論罪科刑，固非無見；第查：原
    判決於理由內說明稅捐稽徵法第41條之處罰對象為納稅義務
    人，同法第47條，則將納稅義務人為公司或商號之責任，基
    於刑事政策之考慮，於其應處徒刑範圍，轉嫁於公司或商號
    負責人，故於此種情形而受罰之公司或商號負責人，乃屬「
    代罰」，其個人因非納稅義務人，故無論公司或商號負責人
    有無犯意，因同法第47條規定，仍應予處罰。亦即依目前實
    務上通說見解，認稅捐稽徵法第47條之適用上，對於公司負
    責人之刑罰係由同法第41條轉嫁而來，公司雖係稅捐稽徵法
    第41條之犯罪主體，但因公司並無犯罪能力，亦無犯罪故意
    ，則公司負責人對於公司納稅義務人逃漏稅捐之行為「代罰
    」，亦不需具備犯罪故意等語。然既謂轉嫁代罰，即不以被
    轉嫁而受罰之公司負責人有無犯意為要件。原判決竟又認定
    被告「明知」其所經營之詩威公司並未向柬勝公司進貨之事
    實，復於理由內說明被告甲○○雖供稱僅係單純借牌給共犯
    姚坤成使用，然被告既有出資成立詩威公司並擔任該公司之
    負責人，顯見被告對於該公司之業務並非無法參與。準此，
    揆之上開說明，無論被告有無逃漏稅捐之故意，仍應予處罰
    ，亦不因其非為逃漏稅捐之行為人而免責云云。非無判決所
    載之事實與理由相互矛盾之違誤。公司為法人，公司負責
    人為自然人，二者在法律上並非同一人格主體。公司負責人
    為公司之代表，其為公司所為行為，應由公司負責。故公司
    負責人為公司以不正當方法逃漏稅捐，因納稅義務人為公司
    ，其所觸犯稅捐稽徵法第41條之罪之犯罪或受罰主體，仍為
    公司，而非公司負責人，僅因公司於事實上無從擔負自由刑
    之責任，基於刑事政策上之考慮，同法第47條第1 款將納稅
    義務人之公司應處徒刑之規定，轉嫁於公司負責人。是公司
    負責人依該條款而適用徒刑之處罰，乃屬代罰之性質，並非
    因其本身之犯罪而負行為責任，自無與他人有犯意聯絡、行
    為分擔，而成立共同正犯之可能。故非公司之負責人，其縱
    有參與公司逃漏稅捐之行為，應僅成立同法第43條第1 項之
    幫助犯，尚無與公司負責人共同實施而共犯該罪責之可言。
    （最高法院84年度臺上字第5528號、84年度臺非字第122 號
    92年度臺上字第4025號等判決意旨參照）。原判決認定被告
    與非公司負責人之姚坤成2 人共同基於為納稅義務人（詩威
    公司）逃漏稅捐之犯意云云，並於理由內說明被告甲○○與
    姚坤成間，有犯意聯絡及行為分擔，應為共同正犯。自有適
    用法則不當之違法。證人丙○○、姚坤成於偵查中之證述
    未經依法具結（見97年度偵字第5239號偵查卷一第208 頁至
    第210 頁）。原判決竟認證人丙○○、姚坤成於偵查中具結
    證述，並採為不利於被告事實認定之依憑，顯有不當。本件
    被告上訴否認犯罪，雖無理由，然原判決既有上開無可維持
    之瑕疵可指，仍應由本院撤銷改判。爰審酌詩威公司逃漏營
    業稅額甚鉅，情節非輕，影響國家稅收，應予非難，兼衡其
    素行（曾因湮滅證據案件，於71年間經臺灣臺北地方法院判
    處有期徒刑2月確定，於71年9月15日易科罰金執行完畢，不
    構成本案累犯，見卷內本院被告前案紀錄表）、智識程度（
    高中畢業，見卷內個人基本資料查詢結果列表）、生活狀況
    、及犯罪後態度等一切情狀，量處如主文第二項所示之刑。
    被告犯罪時間係於96年4 月24日以前，所犯符合中華民國九
    十六年罪犯減刑條例第2條所定之減刑條件，應依該條例第2
    條第1項第3款規定，減其宣告刑二分之一，並諭知易科罰金
    之折算標準。
據上論結，應依刑事訴訟法第369條第1項前段、第364條、第299
條第1項前段，稅捐稽徵法第47條第1款、第41條，刑法第2條第1
項、第11條前段、修正前刑法第41條第1 項前段，已廢止罰金罰
鍰提高標準條例第2 條，現行法規所定貨幣單位折算新臺幣條例
第2 條，中華民國九十六年罪犯減刑條例第2條第1項第3款、第7
條、第9條，判決如主文。
本案經檢察官陳傳宗到庭執行職務。
中    華    民    國    99    年    1     月    7     日
                  刑事第十二庭審判長法  官  蔡永昌
                                    法  官  蔡國在
                                    法  官  蔡新毅
以上正本證明與原本無異。
如不服本判決，應於收受送達後十日內向本院提出上訴書狀，其
未敘述上訴之理由者並得於提起上訴後十日內向本院補提理由書
（均須按他造當事人之人數附繕本）「切勿逕送上級法院」。
                                    書記官  賴立旻
中    華    民    國    99    年    1     月    8     日
※附表：使用柬勝公司之不實發票
┌──┬────┬──────────┬──────┬──────┬─────┬────────┬─────┐
│編號│被告姓名│公司名稱            │統一發票編號│進項金額    │稅額      │總虛報進項金額  │總逃漏稅額│
├──┼────┼──────────┼──────┼──────┼─────┼────────┼─────┤
│  １│甲○○  │詩威國際企業有限公司│HU00000000  │5,011,049元 │250,552元 │  17,936,797元  │896,840元 │
│    │        │                    │HU00000000  │6,614,552元 │330,728元 │                │          │
│    │        │                    │HU00000000  │6,311,196元 │315,560元 │                │          │
└──┴────┴──────────┴──────┴──────┴─────┴────────┴─────┘
※附錄本案論罪科刑法條全文
稅捐稽徵法第41條（逃漏稅捐之處罰）
納稅義務人以詐術或其他不正當方法逃漏稅捐者，處5 年以下有
期徒刑、拘役或科或併科新臺幣6萬元以下罰金。
稅捐稽徵法第43條（教唆或幫助逃漏稅捐等之處罰）
教唆或幫助犯第41條或第42條之罪者，處3 年以下有期徒刑、拘
役或科新臺幣6萬元以下罰金。
稅務人員、執行業務之律師、會計師或其他合法代理人犯前項之
罪者，加重其刑至2分之1。
稅務稽徵人員違反第33條規定者，除觸犯刑法者移送法辦外，處
1萬元以上5萬元以下罰鍰。


司法院資訊處製作；財團法人民間司法改革基金會備份。
